最　高　行　政　法　院　判　決　　　　　　　　　　　　九十一年度判字第三號
　　原　　　告　乙○○
　　訴訟代理人　甲○○
　　被　　　告　勞工保險局
　　代　表　人　廖碧英
右當事人間因農保事件，原告不服行政院中華民國八十九年三月十七日台八九訴字第
○七八三一號再訴願決定，提起行政訴訟。本院判決如左：
　　主  文
原告之訴駁回。
訴訟費用由原告負擔。
　　事  實
緣原告之養母羅曾桂枝於民國七十九年二月一日由屏東縣高樹鄉農會以雇農資格申報
參加農民健康保險，於八十七年三月九日以其左側下肢缺血性潰瘍壞死，申請殘廢給
付。經被告審查結果，以羅曾桂枝殘廢後已無法繼續從事農作，以八十七年六月十五
日八七保受字第六○一二五一一號函核定自審定成殘日八十五年十二月二十七日起逕
予退保，同時核定其殘廢程度符合農民健康保險殘廢給付標準表第一一九項第六等級
，應發給殘廢給付五四○日，計新台幣一八三、六○○元。旋以八十七年九月七日八
七保受字第六○二四○二九號函更正前開處分關於自八十五年十二月二十七日起逕予
退保部分予以註銷，更正自其審定成殘日八十七年三月二日起逕予退保。原告向農民
健康保險監理委員會（以下簡稱監理會）申請審議，未獲變更，提起訴願、再訴願，
遞遭決定駁回，遂提起行政訴訟。茲摘兩造訴辯意旨於次：
原告起訴意旨略謂：按「被保險人領取殘廢給付，不能繼續從事工作者，其保險效力
即行終止。」為農保條例第三十九條所規定。被保險人羅曾桂枝於八十五年七月十八
日截肢，於八十七年三月二日由高雄市聖和醫院所開具之農保殘廢診斷書，其治療終
止審定殘廢日期為八十七年三月二日。又依被告所屬屏東辦事處八十七年三月十八日
派員訪查，羅君雖截肢並裝義肢，但其仍有農作能力是不爭之事實，豈可單憑所謂專
業醫師未實地看過羅君是否有工作能力之「意見」，就此推定羅君無工作能力。且該
專業醫師亦未明確說明絕對無法實際從事農作，只說明應無法實際從事農作，顯然只
是推論之「應該」，而非肯定之「絕對無法」，既然仍有工作能力，且有被告派員調
查作證，依首揭規定於八十七年三月二日起即逕自退保，於法不合，請判決撤銷一再
訴願決定及原處分，並判命被告給予喪葬津貼及生前之老農津貼等語。
被告答辯意旨略謂：一、依據從事農業工作農民認定標準及資格審查辦法第三條第三
款第三目（修正後為第二條第四款第三目）規定：「雇農係指受僱於自耕農或佃農．
．．從事農業生產為業，最近二年每年受僱達六個月以上，持有雇主出具之僱用證明
書．．．者。」另依農民健康保險條例第三十九條規定：「被保險人領取殘廢給付，
不能繼續從事工作者，其保險效力即行終止。」同條例施行細則第十八條修正條文規
定：「本條例第三十九條所稱被保險人領取殘廢給付不能繼續從事工作者，指被保險
人經醫療機構診斷為永久殘廢或永不能復原，致不能繼續從事工作者，其保險效力自
醫療機構出具之殘廢診斷書所載殘廢日期之當日二十四時終止。」二、查被告八十七
年三月十八日派員訪查，據羅曾桂枝出具說明書載：「本人現左膝下截肢並裝義肢，
可持拐杖行動，仍有農作能力，現從事田地上芒果、菜豆之採收、撿收之農作，工作
時間為上午九時至下午四時。」除該說明書係羅曾桂枝所出具，非被告訪查人員確認
之結果，故其所出具之說明書不得作為其審定成殘後仍具農作能力之直接證據；且被
告將羅曾桂枝於聖和醫院就診病歷影本全份送請專業醫師審查，其於八十七年三月二
日診斷成殘後，是否仍有每年受僱從事農作六個月以上之能力，據醫師簽具意見載：
「依病歷資料顯示，羅曾桂枝係左膝下十三公分處截肢，應無法實際從事農作業務每
年達六個月。」又依台灣農村農業報酬率低微實況，以羅曾桂枝殘廢狀況，已不可能
仍有人僱用其從事農作，何況其亦已無從事農作每年達六個月以上之能力，且查羅曾
桂枝於八十七年三月二日審定成殘，旋於八十七年三月三十一日因心肺衰竭（非意外
傷害或事故）死亡，顯見被告認定其於審定成殘後已無法實際從事農作每年達六個月
以上部分之醫理見解應無不當。據此，羅曾桂枝係以雇農資格加保，其於八十七年三
月二日診斷成殘後已無法受僱從事農作，每年達六個月以上，其既已不符上開辦法有
關雇農資格之規定，被告爰依農民健康保險條例第三十九條暨同條例施行細則第十八
條修正條文規定，自其審定成殘日八十七年三月二日起逕予退保，並無不當，請判決
駁回原告之訴等語。
　　理  由
按「被保險人領取殘廢給付，不能繼續從事工作者，其保險效力即行終止。」為農民
健康保險條例第三十九條所明定。同條例施行細則第十八條規定：「本條例第三十九
條所稱被保險人領取殘廢給付不能繼續從事工作者，指被保險人經醫療機構診斷為永
久殘廢或永不能復原，致不能繼續從事工作者，其保險效力自醫療機構出具之殘廢診
斷書所載殘廢日期之當日二十四時終止。」又依行為時同條例第五條第三項規定訂定
之「從事農業工作農民申請參加農民健康保險認定標準及資格審查辦法」第三條第三
款第三目規定：「雇農：受僱於自耕農或佃農而以人力、畜力或農用機械操作從事農
業生產為業，最近二年每年受僱達六個月以上，持有雇主出具之僱用證明書，並經當
地農會農事小組長及村、里長查證屬實，或經地方法院公證者。．．．」本件原告之
養母羅曾桂枝於八十七年三月九日以其左側下肢缺血性潰瘍壞死，申請殘廢給付。經
被告審查結果，以羅曾桂枝殘廢後已無法繼續從事農作，核定自審定成殘日八十五年
十二月二十七日起逕予退保，同時核定其殘廢程度符合農民健康保險殘廢給付標準表
第一一九項第六等級，應發給殘廢給付五四○日，計新台幣一八三、六○○元。旋以
八十七年九月七日八七保受字第六○二四○二九號函更正前開處分關於自八十五年十
二月二十七日起逕予退保部分予以註銷，更正自其審定成殘日八十七年三月二日起逕
予退保。原告不服被告終止羅曾桂枝農民健康保險之處分，以羅曾桂枝之左膝下處截
肢後，被告兩度派員訪查期間，均有工作能力及證明，不幸於八十七年四月初逝世，
被告逕予退保顯有不當，應查明還給公道，使可依法申請喪葬津貼云云，向監理會申
請審議結果，以據被告所屬屏東辦事處八十七年三月十八日查復，羅曾桂枝本人雖稱
左膝下截肢並裝義肢，可持柺杖行動，仍有農作能力，現從事田地上芒果、菜豆之採
收、撿收之農作，工作時間為上午九時至下午四時等語。惟被告將羅曾桂枝於聖和醫
院就診病歷影本全份送請專業醫師審查，其於八十七年三月二日審定成殘後，是否仍
有每年受僱從事農作達六個月以上之能力，據醫師簽具意見略以：「依病歷資料顯示
，羅曾桂枝係左膝下十三公分處截肢，應無法實際從事農作業務每年達六個月。」被
告以其成殘日八十七年三月二日起退保，並無不當，乃為申請審議駁回之審定。原告
仍不服，以羅曾桂枝截肢後，於八十六年六月裝義肢，療養良好且能繼續工作，至次
年三月底始因心衰竭離世，而在療養以待恢復農作能力之期間，應仍有農保之保障，
監理會之說法顯係誤解法令之精神云云，訴經一再訴願決定，以卷查聖和醫院出具之
殘廢診斷書記載羅曾桂枝之治療經過：病人於八十五年七月十三日入院，當月十八日
截肢，次月八日出院；殘廢詳況：左膝下十三公分處截肢，治療終止審定殘廢日期：
八十七年三月二日，殘廢無好轉可能。是以羅曾桂枝左膝下十三公分處截肢之情況，
已無從事農作每年達六個月以上之能力，其自八十七年三月二日經審定成殘且無好轉
之可能後，已不符從事農業工作農民申請參加農民健康保險認定標準及資格審查辦法
有關雇農資格之規定，被告核定自其審定成殘之日起逕予退保，應無不合，遂駁回其
訴願、再訴願，揆諸首揭規定，經核並無違誤。原告訴稱依被告所屬屏東辦事處派員
訪查，羅曾桂枝雖截肢並裝義肢，但其仍有農作能力是不爭之事實，豈可單憑所謂專
業醫師未實地看過羅曾桂枝是否有工作能力之意見，就此推定其無工作能力。且該專
業醫師亦未明確說明「絕對無法」實際從事農作，只說明「應」無法實際從事農作，
顯然只是推論之詞云云，經查被告所屬屏東辦事處派員訪查時，被保險人羅曾桂枝除
提出說明書外，並無其他足以證明其實際仍受僱從事農業生產為業之相關證據，被告
以其說明書不得作為其審定成殘後仍具農作能力之直接證據，乃採專業醫師審查之意
見，以其八十七年三月二日審定成殘日，認定已無法實際從事農作每年達六個月以上
，依農民健康保險條例第三十九條暨同條例施行細則第十八條規定，自八十七年三月
二日起逕予退保，於法洵無不合。起訴論旨，求予撤銷訴願、再訴願決定及原處分，
並判命被告給予喪葬津貼及生前之老農津貼，難謂有理，應予駁回。
據上論結，本件原告之訴為無理由，爰依行政訴訟法施行法第二條、行政訴訟法第九
十八條第三項前段，判決如主文。
中　　華　　民　　國　　九十一　　　年　　　一　　　　月　　　三　　　　日
                    最 高 行 政 法 院  第 五 庭
                                審 判 長 法  官　　　廖　政　雄
                                         法  官　　　趙　永　康
                                         法  官　　　林　清　祥
                                         法  官　　　鍾　耀　光
                                         法  官      姜  仁  脩
右  正  本  證  明  與  原  本  無  異
　　　　　　　　　　　　　　　　　　　　 法院書記官　蘇　金　全
中　　華　　民　　國　　九十一　　　年　　　一　　　　月　　　三　　　　日
